【裁判字號】    98,勞上,5
【裁判日期】    990112
【裁判案由】    給付工資
【裁判全文】
臺灣高等法院高雄分院民事判決           98年度勞上字第5號
上訴人即
附帶被上訴人  家福股份有限公司
法定代理人    乙○○
訴訟代理人    陳世英律師
被上訴人即
附帶上訴人    甲○○
訴訟代理人    陳旻沂律師
上列當事人間請求給付工資事件，上訴人對於民國98年1 月8 日
臺灣高雄地方法院97年度勞訴字第53號第一審判決提起上訴；被
上訴人提起附帶上訴，本院於98年12月29日言詞辯論終結，判決
如下：
    主  文
原判決關於確認兩造間僱傭關係存在，及命上訴人為給付部分，
及該部分假執行之宣告，暨訴訟費用之裁判均廢棄。
上開廢棄部分，被上訴人在第一審之訴及其假執行之聲請均駁回
。
附帶上訴駁回。
第一、二審訴訟費用由被上訴人負擔。
    事 實 及 理 由
一、上訴人之法定代理人於本院審理中變更為乙○○，有公司變
    更登記表可稽，並經乙○○聲明承受訴訟，核無不合，先予
    敘明。
二、被上訴人主張：伊自民國84年12月18日起受僱於上訴人，並
    自95年6 月1 日起擔任上訴人愛河店店經理，月薪新台幣（
    下同）13萬1882元，雙方為僱傭契約關係。上訴人竟於96年
    11月29日以伊不能勝任工作為由，終止雙方之僱傭關係。惟
    上訴人終止雙方契約關係，所稱伊「營業額未達目標」、「
    未盡店舖管理之責」「未盡衛生稽核管理之責」、「未盡對
    店內員工管理訓練之責」、「庫存管理能力每況愈下」、「
    未依指導手冊完成陳列」等情，均非屬實，其終止雙方之僱
    傭關係，自不生效力。爰依兩造間僱傭契約關係，請求：
    (一)確認兩造間僱傭關係存在；(二)上訴人應自96年12月1 日起
    至回復被上訴人工作之前1 日止，按月於每月最後1 日給付
    被上訴人13萬1882元，及加計各自次月1 日起至清償日止，
    按年息百分之5 計算之法定遲延利息；(三)上訴人應自97年2
    月28日起至回復被上訴人工作之前1 日止，按年於每年2 月
    28日給付被上訴人13萬1882元，及加計自各該年3 月1 日起
    至清償日止，按年息百分之5 計算之法定遲延利息；被上訴
    人就上開給付陳明願供擔保聲請准予宣告假執行。
三、上訴人則以：被上訴人係依公司法第29條規定，於95年5 月
    29日經伊董事會過半數同意委任為經理人，並向主管機關財
    政部辦理公司負責人變更，其被委任之職務，乃在於管理高
    雄愛河分公司並達成年度預算，為達成年度預算，被上訴人
    有下列事項之裁量權：(一)人事權，對高雄愛河分公司處長以
    下員工之聘用（由區經理及店經理共同決定）、薪資、考績
    、懲處、資譴及解僱之權限，管理人力配置權，及決定永不
    錄用人員名單；(二)簽名權，有為愛河分公司對外簽名之權限
    ；(三)商業決定權，包括分店每月擬進貨之種類、數量，及保
    持產品無缺貨之虞；決定分店對於某些特定商品進行優惠活
    動，並參與最後訂貨量的決定；對於店內各處（例如生鮮處
    、雜貨處等）之規模配置及動線規劃進行調配；依據分店之
    成本考量，決定認同卡之推銷獎勵措施等，且分店經理為勞
    動、環境衛生、稅務、勞健保等相關法規所稱之負責人，復
    無參與生產業務，故兩造間屬委任關係，並非僱傭關係，自
    無勞動基準法之適用。伊於96年11月29日終止兩造間委任關
    係，合於民法第549 條第1 項之規定，已生終止之效力。縱
    認兩造間為僱傭關係，被上訴人於擔任愛河分公司經理期間
    ，亦有無法達成營業主要指標、店舖管理不佳、衛生稽核管
    理不佳、消費者滿意度調查不佳、庫存管理不佳、營運管理
    不佳等情事，嚴重影響公司商譽及權益，伊亦得依勞動基準
    法第11條第5 款規定，預告終止雙方勞動契約關係。又如認
    伊未合法終止勞動契約，因被上訴人未提出勞務給付，自不
    得請求伊給付報酬。如認被上訴人之報酬請求權存在，因年
    終獎金屬恩惠性給與，須視員工當年度工作月數比例及表現
    而定，被上訴人未提供營務，不得請求年終獎金，且被上訴
    人有工作能力而怠於自他處取得報酬，伊得依民法第487 條
    但書規定主張扣除其所請求之報酬，或伊於96年12月給付被
    上訴人之退職金200 萬元，即屬不當得利，伊得請求返還，
    並以之與被上訴人請求之金額為抵銷等語，資為抗辯。
四、原審判決：(一)確認兩造間之僱傭關係存在，(二)上訴人應自98
    年1 月1 日起至回復被上訴人工作之前1 日止，按月於每月
    最後1 日給付被上訴人13萬1882元，及各加計自翌月1 日起
    至清償日止，按年息百分之5 計算之利息，並為附條件准、
    免假執行之宣告，而駁回被上訴人其餘之訴。上訴人就原審
    判決敗訴部分聲明不服，求為判決：(一)原判決不利上訴人部
    分廢棄，(二)上開廢棄部分，被上訴人在第一審之訴及假執行
    之聲請均駁回；被上訴人就原審判決敗訴部分，提起附帶上
    訴聲明不服，求為判決：(一)原判決不利附帶上訴人部分廢棄
    ，(二)上開廢棄部分，上訴人應自97年2 月28日起至回復被上
    訴人工作之前1 日止，按年於每年2 月28日再給付被上訴人
    13萬1882元，及加計自各該年3 月1 日起至清償日止，按年
    息百分之5 計算之法定遲延利息。兩造並均求為判決駁回對
    造之上訴及附帶上訴。
五、兩造不爭執及爭執事項：
  (一)兩造就下列事項並不爭執，並有董事會議事錄、公司變更登
    記事項卡、薪資表、存證信函附卷可參，堪認為真實：
  1.被上訴人自95年6 月1 日起擔任上訴人愛河店店經理，月薪
    13萬1882元。
  2.上訴人於96年11月29日以被上訴人不能勝任工作為由，終止
    雙方之聘僱關係。
  3.上訴人已給付退職金200萬元予被上訴人。
  4.如被上訴人之主張有理由，依經理薪資計，被上訴人自96年
    12月1 日至97年12月31日止，可請求之薪資為171 萬4466元
    ，若加上年終獎金一個月13萬1882元，合計184萬6348元。
  (二)兩造爭執事項為：
  1.兩造間為委任契約關係，或僱傭契約關係，或二者併存？
  2.如兩造間為僱傭關係，或兼具僱傭關係，被上訴人有無不能
    勝任工作之情事？上訴人主張依勞基法第11條第5 款規定，
    預告終止雙方勞動關係，是否合法？
  3.如被上訴人之主張有理由，其得請求之金額為何？上訴人所
    為抵銷之主張，是否有理由？
六、被上訴人主張：最初受僱時，非擔任經理職，且升任經理時
    ，未結算年資，並繼續投保勞工保險，權利義務亦無不同，
    調薪幅度亦無增加，甚至低於由課長調升處長時，又店經理
    並無獨立自主之裁量權，僅能聽命上訴人而執行監督管理之
    工作，足見兩造間仍屬僱傭關係等語；上訴人則抗辯兩造間
    係委任關係，並以上揭情詞置辯。經查：
  (一)按勞動基準法所定之勞動契約，係指當事人之一方，在從屬
    於他方之關係下提供職業上之勞動力，而由他方給付報酬之
    契約，與委任契約之受任人，以處理一定目的之事務，具有
    獨立之裁量權或決策權者有別。是公司經理人於事務之處理
    ，縱或有接受公司董事會之指示，倘純屬為公司利益之考量
    而服從，其仍可運用指揮性、計畫性或創作性，對自己所處
    理之事務加以影響者，亦與勞動契約之受僱人，在人格上及
    經濟上完全從屬於雇主，對雇主之指示具有規範性質之服從
    ，迥然不同（最高法院97年度台上字第1510號判決參照）；
    所謂委任，係指委任人委託受任人處理事務之契約而言。委
    任之目的，在一定事務之處理。故受任人給付勞務，僅為手
    段，除當事人另有約定外，得在委任人所授權限範圍內，自
    行裁量決定處理一定事務之方法，以完成委任之目的。而所
    謂僱傭，則指受僱人為僱用人服勞務之契約而言。僱傭之目
    的，僅在受僱人單純提供勞務，有如機械，對於服勞務之方
    法毫無自由裁量之餘地。兩者之內容及當事人間之權利義務
    均不相同。上訴人受被上訴人自58年5 月10日僱用為其管理
    部辦事員，其後擔任股長、科長、課長，其職務之性質，均
    為單純給付勞務為目的之工作，其與被上訴人間之關係，為
    單純僱傭性質。惟其後升任被上訴人之襄理、副理、副總經
    理，因其職務屬經理人之性質，其與被上訴人間已變更為委
    任關係（最高法院83年度台上字第1018號判決參照）。又稱
    經理人者，謂有為商號管理事務，及為其簽名之權利之人，
    為民法第553 條第1 項所明定，經理人既係受商號之委任，
    為商號處理一定事務之人，而非僅為商號服勞務，故商號與
    經理人間之關係為委任關係，而非僱傭關係（最高法院85年
    度台上字第3056號判決參照）。
  (二)上訴人於95年5 月29日經董事會依公司法第29條第1 項規定
    決議通過，調派被上訴人擔任愛河分公司經理，並為變更登
    記，有董事會議事錄及公司變更登記表可稽（原審卷11、13
    頁）。其次，依上訴人店經理之常置職責所示（本院卷52至
    55頁），店經理之經營目標為「擔負全責如同經營你自己的
    店」，並應依循總公司就顧客、資產、人力、商品、財務等
    各方面事務所制定之經營策略，在各該經營策略之下，被上
    訴人則具有獨立之裁量權或決策權，包括「聆聽顧客，以瞭
    解、分析、採取行動措施，以滿足顧客的期望並強化顧客忠
    誠度」、「根據公司價格政策，在你所屬的區域，做到售價
    最便宜」、「檢視所有影響店內形象的因素（儀容、用語及
    態度），並立刻採取行動」…；「確保環境、商品、顧客、
    員工及相關工作人員的安全」、「藉由適當的設備及生產流
    程以保證食品衛生與品質」、「以長遠的規劃來建議投資」
    ... ；「依店的目標及各店人力評比，管理並擁有最適當的
    人力配置」、「負責店內招募流程的執行，以招募具有商業
    及客服導向的員工」、「培育、督導並發展員工職涯，建議
    內部升遷人選並解雇能力不足者」、「每年執行一次績效考
    核」…；「參與特別促銷活動最後訂貨量的決定」、「根據
    銷售量來調整店內庫存及預算」…；「達成預算，並反應差
    異（每日營業額、毛利... ）及採取行動」、「根據營業額
    趨勢及外部環來建議預算」…等；換言之，被上訴人為達成
    總公司既定政策，就愛河店之經營，可為管理、指揮、建議
    ，並為計畫性或創作性活動，對自己所處理之事務加以影響
    ，其所提供之勞務，乃以完成上訴人所委任之事務為目的。
    此外，復有被上訴人實際上就愛河分公司員工為聘用、時薪
    決定；懲處、核准永不錄用等人事處置之僱用通知書、警告
    函、永不錄用員工申請單，及對外代表愛河分公司簽名之環
    境清潔維護合約書、工商戶外廣告合約書、委託營務工作契
    約書、計張收費契約書等可憑（本院卷49至51頁，56至90頁
    ）。足認被上訴人任上訴人愛河店經理，其實際之職務，係
    以管理上訴人高雄愛河分公司並達成年度預算為目的，並具
    有相當之人事權、簽名權及商業決定權，且為愛河分公司對
    外之代表人，其與上訴人之關係，自屬受委任處理一定事務
    之委任關係，而非單純在從屬於上訴人之關係下提供勞動力
    之僱傭關係；其就分公司事務之處理，固須接受總公司既定
    政策之規範，乃關係到上訴人依兩造間契約授權之範圍，而
    不影響其委任關係之性質，且合於公司法第31條就經理人職
    權限制之規定。另上訴人於通知被上訴人終止雙方聘僱關係
    時，亦指稱被上訴人「對於本公司所委任處理之事項，無法
    克盡職責…」；於勞資爭議調解時，亦稱被上訴人對於「受
    委任之管理職責」不能勝任（原審調字卷18、28頁），並未
    承認雙方係僱傭關係，被上訴人指上訴人曾承認雙方是僱傭
    關係，尚屬誤會。
  (三)從而，被上訴人主張兩造間係僱傭契約關係，或兼具僱傭契
    約關係，核屬無據。而委任契約當事人之任何一方，得隨時
    終止委任契約，為民法第549 條第1 項所明定，上訴人於96
    年11月29日通知被上訴人自同年12月3 日起終止兩造間委任
    契約關係，自屬合法而發生終止之效力。
七、綜上，被上訴人本於僱傭契約之法律關係，請求確認兩造間
    僱傭關係存在，及請求上訴人給付僱傭關係存續期間之薪資
    ，均無理由，不應准許。其假執行之聲請亦失所附麗，應併
    予駁回。原審判決確認兩造間之僱傭關係存在，及命上訴人
    應自98年1 月1 日起至回復被上訴人工作之前1 日止，按月
    於每月最後1 日給付被上訴人13萬1882元，及各加計法定遲
    延利息，並為附條件准、免假執行之宣告，自有未洽。上訴
    意旨指摘原判決此部分不當，求予廢棄改判，為有理由，自
    應由本院將原審此部分判決予以廢棄，改判如主文第2 項所
    示。而原審駁回被上訴人其餘之訴部分，核無違誤，被上訴
    人就原審此部分判決提起附帶上訴，仍執陳詞指其不當，為
    無理由，應予駁回其附帶上訴。又本件事證已臻明確，兩造
    其餘攻擊、防禦，無再逐一論究之必要，併此敘明。
據上論結，本件上訴為有理由；附帶上訴為無理由，依民事訴訟
法第450 條、第449 條第1 項，第78條，判決如主文。
中    華    民    國    99    年    1     月    12    日
                            勞工法庭
                                審判長法官  黃金石
                                法      官  林健彥
                                法      官  謝肅珍
以上正本證明與原本無異。
如對本判決上訴，須於判決送達後20日內向本院提出上訴狀，其
未表明上訴理由者，應於上訴後20日內向本院提出上訴理由書（
均須按他造當事人之人數附繕本）。上訴時應提出委任律師或具
有律師資格之人之委任狀，並依附註條文規定辦理。
中    華    民    國    99    年    1     月    12    日
                                書  記  官  馬蕙梅
附註：
民事訴訟法第466 條之1 ：
對於第二審判決上訴，上訴人應委任律師為訴訟代理人，但上訴
人或其法定代理人具有律師資格者，不在此限。
上訴人之配偶、三親等內之血親、二親等內之姻親，或上訴人為
法人、中央或地方機關時，其所屬專任人員具有律師資格並經法
院認適當者，亦得為第三審訴訟代理人。
第1 項但書及第2 項情形，應於提起上訴或委任時釋明之。

司法院資訊處製作；財團法人民間司法改革基金會備份。
